【裁判字號】    89,台上,6758
【裁判日期】    891109
【裁判案由】    違反毒品危害防制條例
【裁判全文】
最高法院刑事判決                              八十九年度台上字第六七五八號
    上  訴  人  甲○○
右上訴人因違反毒品危害防制條例案件，不服台灣高等法院台南分院中華民國八十七
年九月十一日第二審判決（八十七年度上訴字第四二四號，起訴案號：台灣台南地方
法院檢察署八十三年度偵字第八四五六、九九四八、一○二五二號），提起上訴，本
院判決如左：
    主  文
原判決撤銷，發回臺灣高等法院臺南分院。
    理  由
本件原判決認定上訴人甲○○意圖營利，並基於概括之犯意，自民國八十三年六月間
起，至同年八月間止，以0000000代號○○一二五號電話祕書聯絡之方式，或
單獨或與一不詳姓名已成年之青年人，連續販賣毒品海洛因多次予洪紹寬、農富國、
薛百原等人（販毒之地點、對象、代價、次數均詳如原判決附表所示）。嗣洪紹寬、
農富國、薛百原等人為警逮獲而查悉上情等情。因而撤銷第一審判決，改判論處上訴
人共同連續販賣毒品罪刑，固非無見。
惟查，(一)、按有罪判決書之事實欄為適用法令之依據，凡與論罪科刑適用法令有關之
事實必須明確認定，詳細記載，始足為適用法令之基礎。原判決認定上訴人或單獨或
與一不詳姓名已成年之青年人，連續販賣毒品海洛因多次予洪紹寬、農富國、薛百原
等人，並於原判決附表內記載其販毒之地點、對象、代價及次數等項。惟其對於上訴
人每次販賣海洛因予洪、農、薛等人之數量多寡（共幾包，或幾錢）？販賣所得之財
物若干？以及上訴人販毒予農富國、薛百原部分係單獨為之，抑或與上開不詳姓名之
青年人共同為之等項，並未於事實欄或附表欄內詳加認定記載，已有可議。且原判決
對於上訴人販賣毒品予薛百原之次數，僅於其附表三「次數」欄內籠統記載為「數次
（約一星期一次）」，復未說明其何以無法具體認定該部分販毒次數之理由，依上說
明，自不足為適用法律之依據。(二)、按證據之證明力，固屬法院判斷之自由，惟證據
之本身如存有瑕疵，則在此瑕疵未能究明之前，遽採為有罪之根據，即難謂為適法。
原判決認定上訴人有販賣毒品海洛因予洪紹寬、農富國、薛百原之犯行，無非係採用
洪、農、薛三人分別在警、偵訊及審理中之陳述，為其主要之論據。惟卷查洪紹寬於
警訊時陳稱：其向上訴人購買毒品約十次以上，每次購買約一錢，每錢價格為一萬六
千元等語。於偵查中則改稱：其向上訴人購買毒品約七、八次，每錢為一萬六千元等
語。嗣於第一審又改稱：事實上係一二十幾歲青年於喜樹、灣裡等地給伊（毒品），
伊每次拿三萬元給該青年，該青年則交一萬元之貨（毒品）給伊；伊並未向上訴人購
買毒品，因心裡不平衡才指認上訴人云云。其後於原審又改稱其向上訴人購買二次，
其他幾次是上訴人叫一青年人拿來，價格每次一萬六千元或一萬八千元等語（見南市
警五刑偵查字第四五四號警卷第三頁反面、八十三年度偵字第八四五六號偵查卷第三
頁反面、一審卷第一○二頁、原審卷第三十一頁），其所述有無向上訴人購買毒品，
以及向上訴人購買毒品之次數、價格前後並非完全一致。而農富國於警訊時陳稱：其
共向上訴人購毒三次左右，每次一錢，價格為一萬五千元等語。惟嗣於第一審訊問時
，先則稱其被警查獲時認為係上訴人密報，故供稱係上訴人販賣毒品予伊云云；其後
又改稱其只向上訴人購買毒品一次，當日買後即被查獲等語；旋又稱是否購買三次已
忘了，可能係叫其女友去買云云（見南市警五刑偵查字第五八四號警卷第一頁反面、
一審卷第二十六頁、第八十一頁反面），其所述關於是否有向上訴人購買毒品，以及
向上訴人購毒之次數，前後亦有歧異。另薛百原於第一、二次警訊時先則稱：其係向
綽號「阿明」之男子購買毒品，每包三千元等語；嗣於第三次警訊時則改稱：綽號「
阿明」者即上訴人，渠向上訴人購買海洛因很多次，每次一小包，每包七千元等語。
其後於原審訊問時又改稱：伊係拜託上訴人幫其購買海洛因云云（見南市警五刑偵查
字第五四七號警卷第一、二頁反面、第三頁正反面、原審卷第四十四頁）。其所述向
上訴人購買毒品之價格，以及其究竟係直接向上訴人購毒，抑或係拜託上訴人幫其購
買，前後亦有不一。則洪、農、薛三人所為不利於上訴人之證述，前後均非一致，難
謂毫無瑕疵。原審未究明其瑕疵，復未敘明其取捨之理由，遽採為論罪之根據，自非
適法。(三)、按證據之證明力，雖屬於事實審法院自由判斷之職權，然其所為之判斷，
仍應受經驗法則及論理法則之支配，非可任意為之。卷查證人農富國、薛百原於原審
均翻稱：伊等係交錢予上訴人拜託其幫忙購買海洛因云云，而為有利於上訴人之證詞
（見原審卷第四十四、四十五頁）。原判決理由雖以：農、薛二人均稱伊等將錢交付
上訴人，並自上訴人處取得海洛因，足見海洛因係上訴人所出售；因而推論農、薛二
人所謂請上訴人幫忙購買毒品一節，為迴護之詞，而不予採信。然查委託他人代購毒
品，本即應交錢予受託人，而自受託人取得所代購之毒品。其交錢取貨之行為，在外
觀上固與購毒行為相似，然此二種行為間（即委託代購與直接購買），就雙方主觀上
之認識、毒品取得之方式，及賣方有無營利意圖以及有無從中牟利等要素均有不同，
自應詳加辨別釐清。原判決並未說明農、薛二人所稱請上訴人代購毒品一節究竟如何
與事實不符而不可採信，徒以伊等均稱將錢交付上訴人，並自上訴處取得毒品，遽謂
伊等上開陳述為迴護之詞，而不予採信，其論斷難謂與論理法則無違，自有可議。(四)
、查原判決以洪、農、薛三人分別被查扣之海洛因粉末（依序為淨重○‧三九公克、
毛重○‧五公克、毛重○‧六公克），作為本件上訴人販毒之佐證。惟其理由僅對其
憑以認定洪紹寬被查扣之粉末具有毒品海洛因成分之依據加以說明，對於農、薛二人
被查扣之粉末憑何得以認定亦具有毒品海洛因成分，則未說明其所憑之證據及認定之
理由，尚嫌理由不備。(五)、按販賣毒品所得之財物，均應沒收之，修正前肅清煙毒條
例第十三條第一項定有明文，此項規定係刑法第三十八條第一項第二、三款、第三項
但書所指之特別規定，採義務沒收主義。故販賣毒品所得之財物，除確已費失而不存
在者外，不論有無扣押，均應諭知沒收。原判決既認定上訴人販賣毒品而得有財物，
竟謂該財物未經扣案，且無證據證明未予用罄，而未詳查及說明憑何證據認定該未扣
案之財物確已費失，而未依上開規定諭知沒收，於法自有未合。上訴意旨指摘原判決
不當尚非全無理由，應認原判決有撤銷發回之原因。又本件上訴人販賣毒品之時間及
案件之繫屬雖均在毒品危害防制條例施行前，而販賣毒品罪比較新舊法結果，亦以適
用修正前肅清煙毒條例為有利於行為人，然既在新條例施行後始經第二審法院判決，
依程序從新之原則，本件自仍得提起第三審上訴，併此敘明。
據上論結，應依刑事訴訟法第三百九十七條、第四百零一條，判決如主文。
中      華      民      國    八十九    年     十一     月      九      日
                              最高法院刑事第七庭
                                  審判長法官  吳  雄  銘
                                        法官  池  啟  明
                                        法官  石  木  欽
                                        法官  郭  毓  洲
                                        法官  吳  三  龍
      右正本證明與原本無異
                                              書  記  官
中      華      民      國    八十九    年     十一     月     十三     日


司法院資訊處製作；財團法人民間司法改革基金會備份。
